【裁判字號】    98,上易,230
【裁判日期】    990126
【裁判案由】    返還不當得利
【裁判全文】
臺灣高等法院臺南分院民事判決  98年度上易字第230號
上  訴  人  甲○○
訴訟代理人  王仁聰  律師
被  上訴人  振鍵產業股份有限公司
法定代理人  乙○○
訴訟代理人  林彥百  律師
複  代理人  黃裕中  律師
上列當事人間請求返還不當得利事件，上訴人對於中華民國98年
9月10日臺灣嘉義地方法院第一審判決（98年度訴字第156號）提
起上訴，並為訴之追加，本院於99年1 月12日言詞辯論終結，判
決如下：
    主  文
上訴駁回。
被上訴人應給付上訴人新臺幣壹拾貳萬伍仟陸佰零捌元，及自民
國九十九年一月十三日起至清償日止，按週年利率百分之五計算
之利息。
第二審上訴訴訟費用由上訴人負擔，追加之訴訴訟費用由被上訴
人負擔。
    事實及理由
一、按在第二審為訴之變更或追加，非經他造同意不得為之，但
    有民事訴訟法第255條第1項第2款請求之基礎事實同一、第3
    款擴張或減縮應受判決事項之聲明者，不在此限，民事訴訟
    法第446條第1項定有明文。本件上訴人原起訴主張依不當得
    利之法律關係，請求被上訴人給付新臺幣（下同）156 萬元
    加計法定遲延利息，及自民國（下同）98年3月1日起至返還
    房屋日止按月給付6 萬元。原審為上訴人敗訴之判決，上訴
    人不服提起本件上訴，復因被上訴人業於98年12月將系爭房
    屋返還上訴人，故將原起訴聲明事項合併減縮為請求被上訴
    人應給付上訴人72萬元，及自99年1 月13日起至清償日止，
    按年息5％ 計算之法定遲延利息，核屬減縮應受判決事項之
    聲明，應予准許。另上訴人於本院追加依不當得利之法律關
    係，請求被上訴人給付97年度之稅金125,608元，及自99年1
    月13日起至清償日止，按年息5％ 計算之法定遲延利息，雖
    為被上訴人所不同意；惟因該追加之訴與原訴之訴訟標的，
    均係被上訴人使用上訴人同一建物，依不當得利之法律關係
    而所請求，各請求利益之主張在社會生活上可認為關連，就
    原請求之訴訟及證據資料，於審理繼續進行在相當程度範圍
    內具有同一性或一體性，得期待後請求之審理予以利用，俾
    先後兩請求於同一程序得加以解決，避免重複審理，進而為
    統一解決紛爭，符合請求基礎事實同一之情事，亦應予准許
    ，合先敘明。
二、上訴人主張：伊將所有坐落嘉義市○區○○路364 號（下稱
    系爭建物）1 樓，出租與被上訴人作為辦公室使用，每月租
    金25,000元，租賃期間自96年1月1日起至98年12月31日止，
    詎被上訴人未經伊同意，竟擅自占用系爭建物2至5樓層，經
    伊函催拒不遷出，被上訴人非法占用系爭建物2至5樓層部分
    ，顯無任何法律上之原因，並受有相當於租金之利益，致伊
    受有損害，爰依民法第179 條不當得利之法律關係，在原審
    訴請被上訴人給付損害金156 萬元加計法定遲延利息，及自
    98年3月1日起至返還房屋日止按月給付6 萬元等語。原審為
    伊敗訴之判決，伊就其中72萬元本息部分不服提起上訴，就
    原聲明事項合併減縮及另為訴之追加，並在本院聲明求為判
    決：
    (一)原判決關於第2項部分廢棄。
    (二)上列廢棄部分，被上訴人應給付上訴人72萬元，及自99年
      1月13日起至清償日止，按年息5％計算之利息。
    (三)被上訴人應給付上訴人125,608元，及自99年1月13日起至
      清償日止，按年息5％計算之利息。
    (四)第一審（除確定部分外），第二審訴訟費用均由被上訴人
      負擔。
三、被上訴人則以：伊公司自89年8月1日起，即向系爭建物之原
    所有人蕭坤鏞，承租系爭建物至94年12月31日止，自95年 1
    月1 日起，因蕭坤鏞將系爭建物贈與登記予上訴人，伊公司
    旋轉與上訴人簽訂租約，更於96年1月1日續約時，簽訂本件
    為期3 年之租賃契約，且伊公司自承租使用至今，均以系爭
    建物1至5樓為公司營業所在，並為租賃物實際使用範圍。又
    原出租人蕭坤鏞擔任伊公司之董事，上訴人亦為伊公司之股
    東，其等過往參與伊公司之董監會議或股東會時，均悉伊公
    司實際使用範圍為系爭建物1至5樓，不曾有任何意見。況系
    爭租賃契約第5 條約定，租賃房屋之稅捐由伊公司負擔，實
    際上系爭建物之房屋稅，歷年均由伊公司繳納，再參諸歷次
    契約內容，除自95年起月租金調漲為25,000元外，並無任何
    更異及權利義務之變動，及證人丙○○及駱駿騰之證詞，益
    見上訴人確悉系爭租賃契約之租賃範圍，非僅限於契約書形
    式記載之系爭建物1 樓，而係包括2至5樓部分，則伊公司使
    用系爭建物全部，即非屬無權占用，並無不當得利，且不同
    意上訴人為訴之追加等語，資為抗辯。並聲明求為判決：
    (一)上訴駁回。
    (二)第二審訴訟費用由上訴人負擔。
四、經查系爭建物係訴外人蕭金木於85年間興建，登記於訴外人
    蕭坤鏞名下，嗣蕭金木欲將被上訴人公司設在系爭建物內，
    故自89年8月1日起向蕭坤鏞承租系爭建物，租約自89年8 月
    1 日至90年12月31日為第一年租約，嗣每年一約至94年12月
    31日止，出租人皆為蕭坤鏞。嗣因蕭坤鏞將系爭建物贈與登
    記予上訴人，兩造遂於96年1月1日訂立租賃契約，載明將系
    爭建物1樓出租與被上訴人作為辦公室使用，每月租金25,00
    0元，租賃期間自96 年1月1日起至98年12月31日止。又上訴
    人為被上訴人公司之股東，蕭坤鏞曾任被上訴人公司董事，
    另系爭建物1樓為被上訴人公司人事單位、2樓為營建工程單
    位、3樓是財務資訊部、4樓為會議室、5樓為外勞使用，1至
    5 樓均由被上訴人公司所使用等事實。既為兩造所不爭執，
    並有系爭房屋租賃契約書、建物、土地登記簿謄本、營利事
    業登記證各等件附卷足稽（見原審卷第4至6、28至55、86至
    92頁），自堪信實。惟上訴人另主張被上訴人長期無權占用
    系爭建物2至5樓，且未依約繳納稅捐，受有不當利益，伊依
    法得請求被上訴人給付不當得利乙節，既為被上訴人所否認
    ，並以上揭情詞置辯。是本件所應審究者，厥為兩造租賃之
    範圍為何？究僅系爭建物1樓抑或1至5樓？及被上訴人占用2
    至5 樓部分，上訴人得否請求被上訴人返還不當得利？暨上
    訴人追加請求被上訴人給付稅金部分是否應予准許？各情。
    茲更詳細說明如下：
    (一)兩造租賃範圍應為系爭建物之1至5樓全部，被上訴人占用
      該建物2至5樓並非無權占有，上訴人不得請求被上訴人返
      還此部分之不當得利72萬元：
    1.按當事人主張有利於己之事實者，就其事實有舉證之責任
      ，民事訴訟法第277 條前段定有明文。又不當得利返還請
      求權，以無法律上之原因而受利益為其成立要件之一，故
      主張此項請求權成立之原告，應就無法律上之原因而受利
      益之事實，負舉證責任，最高法院著有77年度台上字第17
      56號判決意旨足參。又按租賃契約之成立，除不動產之租
      賃契約，其期限逾1 年者，應以字據為之外，並無一定之
      方式，苟合於民法第421 條所謂當事人約定一方以物租與
      他方使用收益，他方支付租金之情形，即令未經訂立書面
      ，仍不得謂當事人間之關係尚未成立，亦據最高法院著有
      40年台上字第304 號判例在案。本件被上訴人既已自承使
      用系爭建物1至5樓全部，再參諸證人即被上訴人法定代理
      人乙○○之妹丙○○在原審所證稱：「訂立契約是約定使
      用1樓，但是實際上是使用1到5樓。」、「（系爭建物的5
      樓被告公司到底有無使用？）有，是公司的外勞在使用，
      從87年搬進去就是由外勞在使用。」，及證人即上訴人之
      夫蕭坤鏞在原審所證稱：「（你是否知道被告公司實際使
      用範圍？）1 到5樓。」、「（5樓作何使用？）以公司名
      義僱用的女外勞居住，還有存放一些用品的地方。」各等
      語（見原審卷第106、107、72頁），固足認系爭建物1至5
      樓，均為被上訴人所占用無訛；惟兩造所簽立之系爭租賃
      契約，其租賃範圍既僅記載為系爭建物1 樓部分，衡情被
      上訴人本應無占有系爭建物2至5樓之正當權源，揆之上揭
      說明，應認上訴人已就其請求權之構成要件事實為舉證，
      被上訴人自應就其占有系爭建物2至5樓之合法權源負舉證
      責任。
    2.觀諸證人丙○○在原審所證稱：「（原告有無將嘉義市○
      區○○里○○鄰○○路364 號建物出租給被告？）有。」、
      「（是否知道租期？）剛開始建物是蕭坤鏞的，是他租給
      被告，是在95年1 月開始才由原告出租給被告。」、「（
      是否知道最近一次租期為何？）95年元月到98年底。」、
      「（你是否知道租賃契約上面兩造約定出租的租賃物範圍
      為何？）訂立契約是約定使用1樓，但是實際上是使用1到
      5 樓。」、「（被告使用1到5樓的情形是從建物建好之後
      就給被告如此使用嗎？）對。」、「（為何租賃契約上為
      何會寫是使用1 樓？）如果租賃契約寫1到5樓，國稅局那
      邊會有問題，因為租金很少，所以當初訂約時是寫1 樓，
      但是實際上使用是1到5樓。」、「（契約書都是兩造同意
      之下才訂立的嗎？）95年那次要訂約時租賃契約要公證才
      有兩造同意，之前都是被告公司制式的契約而已。」、「
      （被告租賃系爭建物有支付租金給原告或他先生？）公司
      有支付租金出去，這筆租金是另設1 個帳戶在使用，帳戶
      是乙○○的，但不是支付給原告及他先生，95年以前都是
      如此。」、「（為何會租金沒有支付給原告及他先生？）
      是我父親蓋的，但是登記給蕭坤鏞。」、「（蕭坤鏞及原
      告從87年開始是否就知悉房屋出租給被告，但是沒有收取
      租金？）知道。」、「（為何95年再次訂約時，原告就租
      賃物的範圍仍然同意標明是1 樓？）好像是稅務的問題，
      所以原告自始就知道出租的範圍是1到5樓。」、「（契約
      上所寫的範圍是1樓，雙方意思是要出租1樓，還是要全部
      出租給被告？）原告意思都是整棟1到5樓給被告使用。」
      、「（你為何可以確定原告意思是如此？）因為被告公司
      搬進去時就如此使用。」等語（見原審卷第105至108頁）
      ，不惟已就系爭建物之實際占用及歷來出租過程，詳細證
      述不移，且證人丙○○與兩造間均有親誼，所證述內容復
      無偏頗一方之情，其證言自堪採信。況上訴人及其夫蕭坤
      鏞均為被上訴人之股東，更曾擔任被上訴人之董事，其於
      兩造租賃契約存續期間，多次至被上訴人公司參與董監會
      議及股東會各情，既為兩造所不爭執，且被上訴人自89年
      起即均占用系爭建物之全部樓層，上訴人及其夫蕭坤鏞亦
      悉被上訴人實際使用系爭建物全部樓層，卻未表示反對之
      意見。顯見被上訴人自89年8月1日承租系爭建物時起，不
      論係初始向上訴人之夫蕭坤鏞承租，或嗣於95年1月1日起
      向上訴人承租，租賃契約之雙方均明知租賃契約書，雖僅
      載明承租範圍為系爭建物1 樓，然實際租賃使用範圍為系
      爭建物1至5樓之事實。而上訴人明知原租賃契約範圍，即
      非限於系爭建物1 樓部分，仍願以相同之契約文字繼續與
      被上訴人簽約，而未就承租範圍重新表示意見，益見兩造
      於96年1月1日所簽訂之系爭契約範圍，應係與歷次租賃契
      約內容相同，均及於系爭建物1至5樓。縱令兩造就系爭建
      物2至5樓部分，未經訂立書面契約，亦未行諸契約文字內
      容，仍無礙兩造間就此部分租賃關係之成立，是兩造就系
      爭建物實際租賃範圍應為1至5樓無訛。至上訴人主張系爭
      建物經鑑定結果，認自96年度至98年度其1 樓之租金估價
      逾25,000元，第2、3、4、5樓各樓層均逾15,000元，固有
      該不動產估價報告附在原審卷足參；然約定租金之數額若
      干，倘經雙方意思表示合致，本諸契約自由原則，自不以
      須合乎市價為必要，更遑論系爭租金並非僅有契約載明之
      每月25,000元，尚包含補貼上訴人一家人之稅金（詳後說
      明），是上訴人主張每月租金25,000元，應僅係承租系爭
      建物之1樓部分租金云者，委無足採。
    3.被上訴人占用系爭建物全部，既未逾越兩造實際租賃範圍
      ，則其占用系爭建物2至5樓部分，即難謂無法律上之原因
      ，而獲有不當利益，上訴人主張被上訴人就此部分，應返
      還不當得利72萬元，洵非有據，不應准許。
    (二)被上訴人應給付上訴人訴之追加所請求之稅金125,608 元
      ：兩造簽定之租賃契約，雖僅載明租賃標的物為系爭建物
      1樓，每月租金25,000元，然實際租賃範圍為系爭建物1至
      5樓，而非僅契約載明之1樓部分，已如上述。另系爭建物
      租金之計算及給付，尚包含被上訴人應代上訴人一家人繳
      納相關稅金，不惟已據證人丙○○在本院證稱：「（當初
      被上訴人公司有無提及要補貼上訴人稅金之事？）有，自
      87年租約開始之時就如此作業。」、「（被上訴人是補貼
      上訴人還是上訴人一家人的稅金？）上訴人一家人的稅金
      。」、「（這些稅金包括哪些？）土地稅、房屋稅、綜合
      所得稅等稅金。」、「（你知道95年之後，被上訴人公司
      確實有支付上開稅金嗎？）有，95年以前是我處理，95年
      3 月以後是乙○○的太太陳淑滿在處理，繳到96年，97年
      沒有繳。」等語甚詳（見本院卷第45、46頁），並有記載
      被上訴人公司自86至93年度支付綜所稅補繳款、地價稅及
      房屋稅等稅金之「中國商銀＃松～存入」帳冊節本影本足
      憑（見原審卷第111至141頁），復為兩造所不爭執，足徵
      兩造間之系爭租約，為避免國稅局查核，雖僅約定承租系
      爭建物1樓，每月租金亦僅為25,000 元，然實際為租用系
      爭建物1至5樓，然為補貼上訴人所收租金偏低，故在承租
      之初即以補貼上訴人一家人之稅金，充供承租系爭建物租
      金之一部，縱兩造就補貼上訴人一家人之稅金，未經載明
      為租約內容，仍無礙被上訴人承租系爭建物所應支付之租
      金，除契約載明之25,000元外，尚包含應補貼上訴人一家
      人之稅金部分。而上訴人一家人已繳納97年度地價稅112,
      187元、及96年度綜合所得稅13,421元，合計125,608元，
      既據提出各該年度之地價稅繳款書、及所得稅核定稅額繳
      款書各影本等件存卷為憑（見本院卷第27至32頁），顯見
      被上訴人未依約代上訴人繳納各該稅金無疑。而該稅金既
      因上訴人已繳納，被上訴人同免其代繳責任，自屬無法律
      上之原因而受有利益，上訴人依不當得利法律關係，請求
      被上訴人返還該已繳納之稅金125,608 元，洵屬有據，應
      予准許。被上訴人辯稱該稅金非屬承租系爭建物租金之對
      價，其毋庸給付云云，尚無足取。
五、綜上所述，上訴人以被上訴人無權占用系爭建物2至5樓為由
    ，請求被上訴人返還不當得利72萬元及法定遲延利息，洵屬
    無據，其假執行之聲請亦失所附麗，均不應准許。原審為上
    訴人敗訴之判決，經核認事用法並無不合。上訴人猶執陳詞
    上訴，指摘原判決不當，為無理由，應予駁回。另上訴人依
    不當得利之法律關係，追加請求被上訴人給付稅金 125,608
    元，及自99年1月13日起至清償日止，按週年利率5％計算之
    法定遲延利息，為有理由，應予准許。
六、又本件事證已臻明確，兩造其餘主張及攻擊防禦方法，核與
    判決之結果不生影響，爰不逐一論述，附此敘明。
七、據上論結，本件上訴為無理由，追加之訴為有理由，應依民
    事訴訟法第449條第1項、第78條，判決如主文。
中    華    民    國    99    年    1    月     26    日
                  民事第一庭  審判長法  官  丁振昌
                                    法  官  高明發
                                    法  官  林永茂
上為正本係照原本作成。
不得上訴。
中    華    民    國    99    年    1    月     26    日
                                    書記官  蔡宜均

司法院資訊處製作；財團法人民間司法改革基金會備份。
